---
title: "Transformación de Datos de Encuestas"
output: rmarkdown::html_vignette
vignette: >
  %\VignetteIndexEntry{Transformación de Datos de Encuestas}
  %\VignetteEngine{knitr::rmarkdown}
  %\VignetteEncoding{UTF-8}
---

```{r, include = FALSE}
knitr::opts_chunk$set(
  collapse = TRUE,
  comment = "#>"
)
```

# Introducción

El paquete `sbcUtils` incluye herramientas especializadas para transformar datos de encuestas desde formato largo (key-value pairs) a múltiples tablas relacionales. Esta funcionalidad es especialmente útil para procesar estudios de mercado con cuestionarios complejos que incluyen loops, preguntas múltiples, y diferentes tipos de respuestas.

```{r setup}
library(sbcUtils)
library(dplyr)
library(knitr)
```

# Estructura del Data Book

## ¿Qué es el Data Book?

El "data book" es un archivo de configuración que define cómo transformar cada propiedad de la encuesta. Contiene metadatos sobre el cuestionario y especifica la estructura destino de las tablas relacionales.

```{r}
# Ver ejemplo de estructura
data(ejemplo_data_book)
kable(head(ejemplo_data_book, 10))
```

## Columnas del Data Book

- **action**: Define si procesar la propiedad (`NA`) o ignorarla (`"ignorar"`)
- **table**: Tabla destino donde almacenar la propiedad  
- **property**: Nombre base de la propiedad
- **questionClass**: Tipo de pregunta que determina el procesamiento
- **forEachValue**: "YES" para forzar loops como simples
- **inLoop**: "YES" si la propiedad está en un loop
- **question**: Texto de la pregunta (documentación)

# Flujo de Trabajo

## 1. Generación del Data Book Base

El data book base se genera automáticamente desde el XML del cuestionario:

```r
# Comando Java para generar data_book.tsv desde XML
system("java -cp sbc_surveys_lib.jar mx.sb1.survlib.parsers.PropertyBookGenerator cuestionario.xml data_book.tsv")

# Leer y agregar propiedades del sistema
data_book <- read_tsv("data_book.tsv")

# Agregar propiedades GPS y timestamps
propiedades_sistema <- tibble(
  property = c("sys_gps_lat", "sys_gps_lon", "sys_ts_inicio", "sys_ts_fin"),
  questionClass = c("SYSTEM_GPS", "SYSTEM_GPS", "SYS_TS_INICIO", "SYS_TS_FIN"),
  inLoop = "NO",
  pregunta = c("Latitud GPS", "Longitud GPS", "Timestamp Inicio", "Timestamp Fin")
)

data_book_completo <- bind_rows(data_book, propiedades_sistema)
```

## 2. Configuración Manual

Se edita el data book para agregar las columnas `action` y `table`:

```r
# Crear plantilla para editar
sbc_crear_plantilla_data_book(
  propiedades = unique(data_book$property),
  archivo_salida = "data_book_plantilla.xlsx"
)
```

## 3. Transformación de Datos

```r
# Cargar data book configurado
data_book_final <- openxlsx::read.xlsx("data_book_completo.xlsx") |>
  tibble()

# Transformar datos de encuestas
tablas <- sbc_transformar_datos_a_tablas(
  data_book = data_book_final,
  datos_propiedades = estudio$propiedades
)

# Acceder a tablas específicas
encuestas <- tablas$encuestas
productos <- tablas$productos  
consumo_bebidas <- tablas$consumo_bebidas
```

# Tipos de Propiedades

## Propiedades Simples

Preguntas que aparecen una sola vez por encuesta:

```{r eval=FALSE}
# Ejemplo: sexo, edad, ciudad
# Input: 
# id_encuesta | propiedad | valor
# 138         | sexo      | "Masculino"
# 138         | edad      | "25-34"

# Output en tabla 'encuestas':
# id_encuesta | sexo      | edad
# 138         | Masculino | 25-34
```

## Propiedades Múltiples

Preguntas de selección múltiple con sufijos:

```{r eval=FALSE}
# Ejemplo: marcas preferidas
# Input:
# id_encuesta | propiedad        | valor
# 138         | marca_pref_1     | "Coca-Cola"
# 138         | marca_pref_2     | "Pepsi"

# Output:
# id_encuesta | marca_pref_1 | marca_pref_2
# 138         | Coca-Cola    | Pepsi
```

## Propiedades en Loop

Preguntas que se repiten en iteraciones:

```{r eval=FALSE}
# Ejemplo: consumo de bebidas
# Input:
# id_encuesta | propiedad                          | valor
# 138         | bebida_consumida_1                 | "Coca-Cola"
# 138         | frecuencia_consumo_1              | "Diario"
# 138         | bebida_consumida_2                 | "Agua"
# 138         | frecuencia_consumo_2              | "Frecuente"

# Output en tabla 'consumo_bebidas':
# id_encuesta | idx | bebida_consumida | frecuencia_consumo
# 138         | 1   | Coca-Cola        | Diario
# 138         | 2   | Agua             | Frecuente
```

# Configuración de Tablas Comunes

## Tabla de Encuestas (Demográficos)

```{r eval=FALSE}
# Configuración típica para datos demográficos
data_book_encuestas <- tribble(
  ~action, ~table,     ~property, ~questionClass,        ~inLoop,
  NA,      "encuestas", "sexo",    "SINGLE_FIXED_CHOICE", "NO",
  NA,      "encuestas", "edad",    "SINGLE_FIXED_CHOICE", "NO", 
  NA,      "encuestas", "ciudad",  "SINGLE_FIXED_CHOICE", "NO"
)
```

## Tabla de Productos (Con Loops)

```{r eval=FALSE}
# Productos mencionados en la encuesta
data_book_productos <- tribble(
  ~action, ~table,      ~property,     ~questionClass, ~inLoop, ~forEachValue,
  NA,      "productos",  "prod_marca",  "TEXT",         "YES",   "YES",
  NA,      "productos",  "prod_precio", "NUMBER",       "YES",   "YES",
  NA,      "productos",  "prod_cat",    "SINGLE_FIXED", "YES",   "YES"
)
```

# Casos Especiales

## Manejo de forEach vs While Loops

Algunos loops requieren tratamiento especial usando `forEachValue = "YES"`:

```{r eval=FALSE}
# Loop forEach: cada iteración es un valor diferente
# forEachValue = "YES" fuerza tratamiento simple
tribble(
  ~property,           ~questionClass,            ~inLoop, ~forEachValue,
  "bebida_consumida",  "MULTIPLE_FIXED_CHOICE",  "YES",   "YES"
)

# Loop While: cada iteración puede tener múltiples valores  
# forEachValue = NA permite comportamiento por defecto
tribble(
  ~property,           ~questionClass,            ~inLoop, ~forEachValue,
  "caracteristicas",   "MULTIPLE_FIXED_CHOICE",  "YES",   NA
)
```

## Propiedades a Ignorar

```{r eval=FALSE}
# Instrucciones para encuestadores u otros elementos no analíticos
tribble(
  ~action,    ~table, ~property,           ~questionClass,
  "ignorar",  NA,     "instrucciones",     "SINGLE_FIXED_CHOICE",
  "ignorar",  NA,     "notas_internas",    "TEXT"
)
```

# Validación y Troubleshooting

La función incluye validaciones automáticas y mensajes informativos:

```{r eval=FALSE}
# La función reporta:
# 🚀 Iniciando transformación de datos...
# 📊 Procesando 15,432 registros de propiedades  
# 🚫 Identificando propiedades a ignorar...
# ✅ 95 propiedades válidas para procesar
# 📋 Procesando tabla: encuestas
#    → 12 propiedades simples
# 📋 Procesando tabla: productos  
#    → 8 propiedades en loop
# ✅ Tabla 'productos' creada con 156 filas
# 🎉 Transformación completada!
```

## Errores Comunes

1. **Columnas faltantes en data_book**:
   ```
   Error: data_book debe contener las columnas: action, table, property
   ```

2. **Propiedades sin tabla asignada**:
   ```
   ⚠️ Encontradas 5 propiedades sin tabla asignada: prop1, prop2...
   ```

3. **Correspondencia datos vs data_book**:
   ```
   ⚠️ Propiedades en datos pero no en data_book: nueva_prop1, nueva_prop2...
   ```

# Mejores Prácticas

1. **Versionado**: Mantén versiones del data_book para cada actualización del cuestionario
2. **Documentación**: Usa la columna `question` para documentar el propósito de cada propiedad  
3. **Validación**: Revisa siempre los warnings sobre propiedades faltantes
4. **Testing**: Prueba la transformación con un subconjunto pequeño de datos primero
5. **Backup**: Mantén copias de seguridad de los data_books configurados manualmente

```{r eval=FALSE}
# Ejemplo de flujo completo recomendado
data_book <- openxlsx::read.xlsx("data_book_completo_v2.xlsx") |> 
  tibble()

# Transformar solo algunas encuestas para prueba
tablas_prueba <- sbc_transformar_datos_a_tablas(
  data_book = data_book,
  datos_propiedades = estudio$propiedades,
  id_encuesta_filter = c(1:10)
)

# Revisar resultados antes de procesar todo
lapply(tablas_prueba, function(x) c(nrow = nrow(x), ncol = ncol(x)))

# Si todo está correcto, procesar dataset completo
tablas_final <- sbc_transformar_datos_a_tablas(
  data_book = data_book,
  datos_propiedades = estudio$propiedades
)
```